【裁判字號】    92,上易,1175
【裁判日期】    921023
【裁判案由】    偽造文書
【裁判全文】
臺灣高等法院高雄分院刑事判決                  九十二年度上易字第一一七五號
    上  訴  人  臺灣高雄甲方法院檢察署檢察官
    被      告  乙○○
    選任辯護人  黃進祥律師
                江順雄律師
                黃建雄律師
右上訴人因被告偽造文書案件，不服臺灣高雄甲方法院九十二年度易字第六五○號中
華民國九十二年六月三十日第一審判決（起訴案號：臺灣高雄甲方法院檢察署九十一
年度偵字第二二八七八號），提起上訴，本院判決如左：
      主  文
上訴駁回。
    理  由
一、公訴意旨略以：被告乙○○與告訴人丙○○○係母子關係，被告於民國八十三年
    （起訴書誤載為八十七年）九月六日，未經告訴人之許可，持告訴人之國民身分
    證、印章等物，以告訴人名義購買車牌號碼ＹＧ─九四七八號自用小客車，並至
    高雄市監理所申請核發行車執照，使不知情之監理機關承辦公務員將該不實之事
    項登載於其職務上所掌之監理登記簿上，足以生損害於監理機關資料管理之正確
    性。嗣因上開自用小客車欠繳違規罰鍰及牌照、燃料等稅金，告訴人於九十一年
    八月九日收受法務部行政執行署高雄行政執行處之執行通知，始查知上情，因認
    被告涉犯刑法第二百十六條、第二百十四條之行使使公務員登載不實罪嫌。
二、按犯罪事實應依證據認定之，無證據不得認定犯罪事實；又不能證明被告犯罪，
    應諭知無罪之判決，刑事訴訟法第一百五十四條第二項、第三百零一條第一項分
    別定有明文。次按刑事訴訟法上所謂認定犯罪事實之證據，係指足以認定被告確
    有犯罪行為之積極證據而言，如未能發現相當證據或證據不足以證明，自不能以
    推測或擬制之方法，以為裁判基礎；又告訴人之告訴，係以使被告受刑事訴追為
    目的，是其陳述是否與事實相符，仍應調查其他證據以資審認，最高法院二十九
    年上字第三一０五號、四十年台上字第八六號、五十二年台上字第一三００號分
    別著有判例可資參照。
三、本件公訴人認被告乙○○涉有前揭罪嫌，無非係以告訴人丙○○○之指訴及車輛
    查詢認可資料表、汽車新領牌照登記書等附卷為其論罪依據。
四、訊據被告堅決否認有何使公務員登載不實犯行，辯稱：是經媽媽即告訴人同意，
    才以媽媽名義購買新車，身分證及印章都是媽媽自己保管，媽媽自己住一個房間
    ，別人無法拿到她的身分證及印章等語。經查：
（一）被告於八十三年九月六日以告訴人名義購買上開自用小客車，並將告訴人之國
      民身分證及印章交付汽車公司業務員至高雄市監理處辦理汽車新領牌照之登記
      之事實，業據被告於原審供承在卷（見原審卷第十六頁），復有汽車新領牌照
      登記書影本一份（見九十一年他字第五六九六號卷第四頁）附卷可稽。而前揭
      汽車新領牌照登記書上告訴人之印文，經原審及本院以肉眼比對結果，核與上
      開自用小客車之屏東縣警察局屏警交字第ＶＥ0000000號（原審卷第一
      三六頁）、高雄市政府警察局高市警交大相字第ＢＤ0000000號舉發違
      反道路交通管理事件通知單（下稱舉發單）之簽收收據上告訴人之印文（見原
      審卷第九十九頁），及原審九十二年三月二十六日傳票之送達證書、原審卷附
      之告訴人委任狀（原審卷第十三頁、第一百三十頁）上告訴人之印文均相符，
      有九十年十月十一日、九十一年六月二十日簽收收據各一紙、送達證書二紙、
      委任狀一紙及原審九十二年五月二十八日訊問筆錄暨勘驗筆錄各一份在卷可參
      ，足認被告交付汽車公司業務員辦理汽車新領牌照登記之告訴人印章為真正。
（二）告訴人雖否認曾同意被告以告訴人名義購車及交付國民身分證及印章予被告辦
      理相關手續等情，惟查：
    (1)告訴人與被告為母子關係，二人原先同住在高雄市新興區○○○路一七三號房
      屋，至八十四年十二月底雙方感情交惡，被告始遷出上址，另行在高雄市○○
      區○○路一○○號十八樓租屋而居，有戶籍謄本及房屋租賃契約書影本各一份
      存卷可查（見本院卷第五十一、五十二、五十四至六十頁）。而被告與告訴人
      於八十四年九月間亦曾與友人樂祖鑫同遊大陸普陀山，雙方感情仍屬良好情事
      ，亦經證人樂祖鑫於本院到庭證稱：「告訴人七十九歲那一年，我們在大陸普
      陀山由乙○○帶他母親去，當時告訴人很高興」等語（見本院卷第一二五頁）
      ，並有被告所提出與告訴人同遊之照片二紙附於原審卷可稽（第二十六頁），
      足見於被告搬出高雄市新興區○○○路一七三號房屋前，被告與告訴人之關係
      仍良好，而非於告訴人於警訊所述：「從七十年起乙○○因該址土甲問題與我
      發生磨擦後，就相處不好，而於八十年左右，乙○○就搬離該址」（見警卷第
      第三頁反面倒數第一至三行）。至於證人樂祖鑫證述係告訴人七十九歲那年同
      遊普陀山（告訴人為民國六年出生，若其七十九歲，應係民國八十五年），與
      被告所稱係八十四年九月間，二者年份有所出入，然因年齡之計算有實歲及虛
      歲之分，自難以此些微差距即認樂祖鑫所述不足採信。
    (2)按使用牌照稅依使用牌照稅法第十條規定，於每年四月一日起一個月內一次徵
      收。依使用牌照稅稽徵作業程序，於每年開徵前（三月底）係先以平信寄發使
      用牌照稅繳款書予交通工具所有人，逾期未繳納者，於同年七月再以雙掛號郵
      寄催繳繳款書，經取得合法送達逾滯納期滿仍未繳納者，即予移送強執行。無
      人簽收無法送達之案件，依稅捐稽徵法第二十三條規定，未於五年徵收期間徵
      起者，即予註銷，不再徵收。而汽車燃料使用費依汽車燃料使用徵收及分配辦
      法第五條及第十一條第二項規定，於每年七月一日至三十一日公告開徵，並以
      平信寄發繳納通知書。依上開自用小客車在高雄市監理處登記之車籍資料，車
      主姓名為丙○○○、車主甲址為高雄市新興區○○○路一七三號。上開自用小
      客車於八十三年九月六日新購領牌前即完納八十三年新購日起至年底之使用牌
      照稅及燃料使用費，自八十四年起至八十八年止，除八十六年之使用牌照稅係
      在催繳後繳納者外，其餘皆於徵收期間繳納，有高雄市稅捐稽徵處九十二年四
      月十八日高市稽機字第０九二００一六六七０號函、高雄市監理處九十二年四
      月九日高市監四字第０九二０００五三八八號函及繳款紀錄各一份附於原審卷
      可稽（見原審卷第六十六至七十二頁）。再者，上開自用小客車自八十八年十
      月十九日起至九十一年五月一日止，曾有十一次交通違規紀錄，其各該次違規
      之舉發單所記載之車主姓名均為丙○○○即告訴人，而車主甲址均為高雄市新
      興區○○○路一七三號，有高雄市政府交通局九十二年四月二十一日高市交裁
      字第０九二０００六六００號函暨所附舉發單十一影本十一份存卷可憑（見原
      審卷第七十七至八十六頁）。其中屏東縣警察局屏警交字第ＶＥ00000
      00號舉發單於九十年十月二日以大宗掛號郵寄，經告訴人於九十年十月十一
      日蓋章簽收；屏東縣警察局屏警交字第ＶＩ0000000號舉發單於九十
      年十一月二十三日以大宗掛號郵寄，經告訴人之子「樂嘉豹」於九十年十一月
      三十日蓋章簽收完畢（見原審卷第一百至一○二頁）；高雄市政府警察局高
      市警交大相字第ＢＣ0000000號舉發單於九十年十二月二十八日以大宗
      掛號函件郵寄，經告訴人之媳婦「樂王秋金」於九十年十二月三十一日蓋章簽
      收；高雄市政府警察局高市警交大相字第ＢＤ0000000號舉發單於九
      十一年六月十七日以大宗掛號郵寄，經告訴人「丙○○○」於九十一年六月二
      十日蓋章簽收（原審卷第九十一至九十九頁），有大宗掛號函件收執聯影本二
      紙、妥投收據影本三紙、送達證書影本二紙、掛號郵件查詢單影本一紙在卷可
      考。綜上論述，上開自用小客車在監理機關登記之車主甲址自始均為告訴人之
      住址，未曾變更；且被告自八十五年起即未與告訴人同住，然上開自用小客車
      至八十八年為止均無使用牌照稅及燃料使用費之欠繳紀錄，且告訴人及與告訴
      人同住之子樂嘉豹、媳婦樂王秋金在九十一年八月九日告訴人收受法務部行政
      執行署高雄行政執行處之執行通知前，均曾簽收告訴人名義之舉發單，則告訴
      人陳稱係於九十一年八月九日收受法務部行政執行署高雄行政執行處之執行通
      知，始知悉被告以告訴人名義購車一節，顯與事實不符。蓋不論係如告訴人於
      警訊所述「與被告自七十年起即相處不好」，抑或如被告所述「八十四年底與
      告訴人及弟樂家豹、樂家虎感情不好」，則於告訴人或其子樂家豹或其媳婦樂
      王秋金，於收受或代收前開違規通知單時，何以未立即對該以告訴人為車主名
      義之違規單異議，而猶收受任令告訴人有受交通違規處罰之虞？進步言之，若
      告訴人未同意被告以其名義買車，抑或未授權任何人以其名義買車，致有遭受
      他人冒名而影響其權益之情，則何以其於收受前開不只一次之罰單，仍未立即
      採取保障自己權益之方式以查明事情真相。況告訴人於八十六年間即曾告訴被
      告傷害，經臺灣高雄甲方法院以八十六年度訴字第一五二○號判決無罪，告訴
      人及其媳婦樂王秋金、樂嘉豹等人實無於九十年間收受告訴人名義之違規單，
      猶仍礙於情面而未立即對於被告提出訴訟或採取其他保障自己權益方式之行為
      。是縱上所述，告訴人於九十一年八月九日收受法務部行政執行署高雄行政執
      行處之執行通知前，即已知悉有他人以其名義購車。
    (3)告訴人之印章係由其自己保管情事，已經證人樂王秋金於原審證述在卷（見原
      審卷第一一六頁），再告訴人亦曾於原審以前開印章簽收送達傳票，已如前（
      一）所述，益見告訴人之印章均係由其個人保管，他人未經其同意則無法取得
      。另告訴人於其九十一年八月三十日之申訴書中雖表明：「於日前收受法務部
      行政執行署高雄行政執行處函，．．經向高雄市監理所查詢，始知該車因多次
      違規及．．始被函送。申訴人始驚覺原來申訴人之長子於八十三年九月六日，
      在未告知申訴人之情況下，盜用其身分證、印章．．．，致使申訴人在不知情
      情況下，成為該車主」等語，然其如何於收受高雄行政執行處函文時，能立即
      判斷知悉係被告盜用？是倘其於收受該函文時即已知何人盜用冒名申購車輛，
      則其又何以未能於收受前開(2)所述之違規單時，未能立即提出告訴，而任由被
      告繼續使用車輛？顯見，被告購買車輛當時係已徵得告訴人同意，始由告訴人
      交付其本人之身分證及印章，而此，亦與證人樂祖鑫於本院證稱：「八十五年
      以前，我們四個人一同去看車子，．．我及告訴人一同去中華路上的汽車行看
      車子，當時談的差不多，後來就回家了，至於後來如何我就不知道」、「（當
      時看的是什麼廠牌的車子？）好像是裕隆的」等語相合（見本院卷第一二五、
      一二六頁）。
    (4)告訴人既早已知悉被告以告訴人名義購車之事實，設若告訴人未曾同意此事，
      係遭被告冒用名義並盜用國身分證及印章，何以未及早訴諸法律途徑，竟遲至
      九十一年收受法務部行政執行署高雄行政執行處之執行通知，始提起本件告訴
      ，已與常情有悖。再參以告訴人與被告自感情交惡後，彼此間即訟爭不斷，有
      臺灣高雄甲方法院八十六年度訴字第一五二０號刑事判決書、八十九年度重訴
      字第四二三號、本院九十一年度重上字第六八號民事判決書、臺灣高雄甲方法
      院檢察署檢察官九十一年度偵字第二二八七八號不起訴處分書各一份在卷可佐
      ；且上開自用小客車自購買後均由被告一人使用，卻因被告自八十九年起未依
      法繳納該車之使用牌照稅、燃料使用費，並積欠十一件交通違規之罰鍰，致告
      訴人於九十一年八月九日收受法務部行政執行署高雄行政執行處之執行通知，
      有執行通知及欠費紀錄影本各一紙附卷可稽，則告訴人提起本件告訴之動機，
      是否出於與被告間之宿怨及不願平白為被告負擔稅金及交通罰鍰，亦大有可疑
      。
    (5)至於告訴人雖以被告如何繳納稅款及罰款之方式不一，或稱自己去繳，或稱由
      公司小姐至稅捐機關補繳，原判決未予說明，惟經原審向高雄市監理處函調汽
      車燃料使用費甲址及繳費歷史資料，有係由高雄銀行以現金繳款，有係以語音
      轉帳繳納，有高雄市監理處九十二年四月九日高市監四字第○九二○○○五三
      八八號函及所附繳費現況及原審向監理處以電話查詢代號之意義之記錄附卷可
      稽（見原審卷第六十六至六十九頁、第一三九頁），惟不論被告係以何方式繳
      款，均與本件是否經告訴人同意購車無涉，亦難以此被告供述不合，即遽認被
      告未經告訴人同意購車。
    (6)至於告訴人代理人於本院審理期日另當庭聲請傳喚證人樂家虎，以證明未一同
      去看車等情，本院認為依前開所述，已足認定被告係經告訴人同意購車，自無
      庸再予傳喚證人樂家虎之必要。併此敘明。
（三）綜上所述，告訴人之指訴既有可疑，被告前揭所辯亦非不足採信，自難僅憑告
      訴人之唯一指訴作為認定被告有罪之依據。此外，本院復查無其他積極證據足
      證被告確有公訴人所指犯行，揆諸首揭法條及判例要旨，既不能證明被告犯罪
      ，自應諭知被告無罪之判決。
五、原審以不能證明被告犯罪，而諭知被告無罪之判決，於法並無不合，檢察官上訴
    意旨，仍執前詞，指摘原判決不當，為無理由，已詳如前述，是本件上訴應予駁
    回。
據上論結，應依刑事訴訟法第三百六十八條，判決如主文。
本案經檢察官劉文水到庭執行職務。
中      華      民      國      九十二    年    十      月    二十三    日
                              臺灣高等法院高雄分院刑事第二庭
                                  審判長法官  林正雄
                                        法官  黃壽燕
                                        法官  黃蕙芳
右正本證明與原本無異。
不得上訴。
                                  法院書記官  郭蘭蕙
中    華    民    國      九十二      年      十      月    二十三      日


司法院資訊處製作；財團法人民間司法改革基金會備份。
